---
title: "Analyse multivariée des profils d'étudiants en enseignement supérieur"
subtitle: "Facteurs socio-économiques, parcours académique et réussite à l'aide de la FAMD et du clustering"
# À remplacer par les vrais noms des membres de l'équipe avant le rendu final.
author: "Nour BEN HASSINE, Nouha BEN KHELIL, Hadir FELLI, Nouha BRIKI"
date: "`r format(Sys.Date(), '%d/%m/%Y')`"
output:
  html_document:
    toc: true
    toc_depth: 3
    number_sections: true
    theme: readable
    df_print: paged
---

```{r setup, include=FALSE}
knitr::opts_chunk$set(
  echo = FALSE,
  message = FALSE,
  warning = FALSE,
  fig.align = "center",
  out.width = "85%"
)

suppressPackageStartupMessages({
  library(tidyverse)
  library(knitr)
  library(kableExtra)
})

# ------------------------------------------------------------------
# Setup robuste des chemins
# ------------------------------------------------------------------
# Ce rapport peut être exécuté depuis la racine du projet ou depuis
# le dossier rapport/. La fonction suivante remonte l'arborescence
# jusqu'à trouver la racine contenant outputs/figures, outputs/tables
# et R/00_packages_config.R.
find_project_root <- function(start = getwd()) {
  starts <- unique(normalizePath(
    c(start, dirname(start)),
    winslash = "/",
    mustWork = FALSE
  ))

  current_input <- tryCatch(knitr::current_input(), error = function(e) NULL)
  if (!is.null(current_input) && nzchar(current_input)) {
    starts <- unique(c(
      starts,
      normalizePath(dirname(current_input), winslash = "/", mustWork = FALSE)
    ))
  }

  for (start_dir in starts) {
    candidate <- start_dir
    repeat {
      has_figures <- dir.exists(file.path(candidate, "outputs", "figures"))
      has_tables <- dir.exists(file.path(candidate, "outputs", "tables"))
      has_config <- file.exists(file.path(candidate, "R", "00_packages_config.R"))

      if (has_figures && has_tables && has_config) {
        return(candidate)
      }

      parent <- dirname(candidate)
      if (identical(parent, candidate)) break
      candidate <- parent
    }
  }

  stop(
    "Racine du projet introuvable : vérifier que les dossiers ",
    "outputs/figures, outputs/tables et R/ existent."
  )
}

project_root <- normalizePath(
  file.path(getwd()),
  winslash = "/",
  mustWork = TRUE
)

if (!dir.exists(file.path(project_root, "outputs", "figures"))) {
  project_root <- normalizePath(
    file.path(getwd(), ".."),
    winslash = "/",
    mustWork = TRUE
  )
}

# Chemins robustes vers les sorties du projet.
table_path <- function(nom) {
  file.path(project_root, "outputs", "tables", nom)
}

fig_path <- function(nom) {
  normalizePath(
    file.path(project_root, "outputs", "figures", nom),
    winslash = "/",
    mustWork = FALSE
  )
}

read_csv_safe <- function(nom) {
  chemin <- table_path(nom)
  if (!file.exists(chemin)) {
    warning("Table introuvable : ", chemin)
    return(tibble(message = paste("Table introuvable :", nom)))
  }
  readr::read_csv(chemin, show_col_types = FALSE)
}

include_fig <- function(nom) {
  chemin <- file.path(project_root, "outputs", "figures", nom)

  if (!file.exists(chemin)) {
    stop("Figure introuvable : ", chemin)
  }

  knitr::include_graphics(normalizePath(chemin, winslash = "/", mustWork = TRUE))
}

show_table <- function(df, caption = NULL, digits = 2) {
  if (is.null(df) || nrow(df) == 0) {
    return(knitr::asis_output("> Tableau vide ou introuvable.\n\n"))
  }
  knitr::kable(df, digits = digits, caption = caption) |>
    kableExtra::kable_styling(full_width = FALSE)
}

fmt_pct <- function(x, digits = 2) {
  paste0(formatC(as.numeric(x), format = "f", digits = digits, decimal.mark = ","), " %")
}

fmt_num <- function(x, digits = 2) {
  formatC(as.numeric(x), format = "f", digits = digits, decimal.mark = ",")
}

# ------------------------------------------------------------------
# Lecture des tableaux exportés par les scripts R
# ------------------------------------------------------------------
dimensions <- read_csv_safe("01_dimensions.csv")
valeurs_manquantes <- read_csv_safe("01_valeurs_manquantes.csv")
dictionnaire <- read_csv_safe("02_dictionnaire_variables.csv")
target_distribution <- read_csv_safe("03_a_distribution_target.csv")
resume_academique <- read_csv_safe("03_d_resume_academique_par_target.csv")
resume_contexte <- read_csv_safe("03_e_resume_contexte_economique_par_target.csv")
typologie_variables <- read_csv_safe("08_typologie_variables.csv")
audit_zeros_academiques <- read_csv_safe("08_audit_zeros_academiques.csv")
coherence_zeros_notes <- read_csv_safe("08_coherence_zeros_notes.csv")
famd_comparaison <- read_csv_safe("04_comparaison_famd_globale_precoce.csv")
famd_globale_eigen <- read_csv_safe("04_globale_famd_valeurs_propres.csv")
famd_precoce_eigen <- read_csv_safe("04_precoce_famd_valeurs_propres.csv")
famd_globale_contrib <- read_csv_safe("04_globale_famd_contributions_axes_1_2.csv")
famd_precoce_contrib <- read_csv_safe("04_precoce_famd_contributions_axes_1_2.csv")
famd_variables_globales <- read_csv_safe("04_globale_famd_variables_actives.csv")
famd_variables_precoces <- read_csv_safe("04_precoce_famd_variables_actives.csv")
k_recommande <- read_csv_safe("05_k_recommande.csv")
recommandation_clustering <- read_csv_safe("05_recommandation_solution_clustering.csv")
comparaison_solutions_clustering <- read_csv_safe("05_comparaison_solutions_candidates.csv")
profils_interpretes <- read_csv_safe("05_profils_clusters_interpretes.csv")
croisement_cluster_target <- read_csv_safe("05_croisement_cluster_target.csv")
silhouette_par_cluster <- read_csv_safe("05_silhouette_par_cluster.csv")
messages_cles_clustering <- read_csv_safe("05_messages_cles_clustering.csv")
metriques_logit <- read_csv_safe("06_metriques_logit.csv")
metriques_detaillees_logit <- read_csv_safe("06_metriques_detaillees_logit.csv")
matrice_confusion_logit <- read_csv_safe("06_matrice_confusion.csv")
logit_odds_ratios <- read_csv_safe("06_logit_odds_ratios.csv")
logit_interpretation_odds_ratios <- read_csv_safe("06_interpretation_odds_ratios.csv")

# Extraction sécurisée de quelques valeurs clés.
nb_lignes <- dimensions |> filter(indicateur == "nombre_lignes") |> pull(valeur)
nb_colonnes <- dimensions |> filter(indicateur == "nombre_colonnes") |> pull(valeur)
if (length(nb_lignes) == 0) nb_lignes <- NA
if (length(nb_colonnes) == 0) nb_colonnes <- NA

pct_dropout <- target_distribution |> filter(target == "Dropout") |> pull(pourcentage)
pct_enrolled <- target_distribution |> filter(target == "Enrolled") |> pull(pourcentage)
pct_graduate <- target_distribution |> filter(target == "Graduate") |> pull(pourcentage)
if (length(pct_dropout) == 0) pct_dropout <- NA
if (length(pct_enrolled) == 0) pct_enrolled <- NA
if (length(pct_graduate) == 0) pct_graduate <- NA

inertie_dim1 <- famd_globale_eigen |> filter(axe == "Dim.1") |> pull(variance.percent)
inertie_dim2 <- famd_globale_eigen |> filter(axe == "Dim.2") |> pull(variance.percent)
inertie_dim5 <- famd_globale_eigen |> filter(axe == "Dim.5") |> pull(cumulative.variance.percent)
if (length(inertie_dim1) == 0) inertie_dim1 <- NA
if (length(inertie_dim2) == 0) inertie_dim2 <- NA
if (length(inertie_dim5) == 0) inertie_dim5 <- NA

k_final <- k_recommande |> pull(k_recommande)
if (length(k_final) == 0) k_final <- NA

nb_axes_final <- k_recommande |> pull(nb_axes_retenus)
if (length(nb_axes_final) == 0) nb_axes_final <- NA

silhouette_finale <- comparaison_solutions_clustering |>
  filter(k == k_final, nb_axes == nb_axes_final) |>
  pull(silhouette_moyenne)
if (length(silhouette_finale) == 0) silhouette_finale <- NA

# Lecture robuste des métriques détaillées du modèle logistique
metriques_detaillees_logit <- read_csv_safe(
  "06_metriques_detaillees_logit.csv"
)

get_metric <- function(data, metric_name) {
  # Cas 1 : format long avec colonnes metrique / valeur
  if (all(c("metrique", "valeur") %in% names(data))) {
    valeur <- data |>
      filter(.data$metrique == metric_name) |>
      pull(.data$valeur)

    if (length(valeur) == 0) {
      return(NA_real_)
    }

    return(as.numeric(valeur[1]))
  }

  # Cas 2 : format large avec une colonne par métrique
  if (metric_name %in% names(data)) {
    return(as.numeric(data[[metric_name]][1]))
  }

  NA_real_
}

accuracy_logit <- get_metric(metriques_detaillees_logit, "accuracy")
accuracy <- accuracy_logit

precision_dropout <- get_metric(metriques_detaillees_logit, "precision_dropout")
recall_dropout <- get_metric(metriques_detaillees_logit, "recall_dropout")
f1_dropout <- get_metric(metriques_detaillees_logit, "f1_dropout")
specificity_non_dropout <- get_metric(
  metriques_detaillees_logit,
  "specificity_non_dropout"
)
```

# Introduction

Dans le cadre du module **Méthodes statistiques et étude de données**, ce mini-projet applique une démarche complète d'analyse multivariée sur un jeu de données relatif aux trajectoires d'étudiants dans l'enseignement supérieur.

Le sujet retenu est :

> **Analyse multivariée des profils d'étudiants en enseignement supérieur : facteurs socio-économiques, parcours académique et réussite à l'aide de la FAMD et du clustering.**

L'objectif principal est d'identifier des profils d'étudiants à partir de variables démographiques, socio-économiques, administratives et académiques, puis d'étudier comment ces profils se différencient selon le statut final de l'étudiant : `Dropout`, `Enrolled` ou `Graduate`.

Ce projet suit une logique exploratoire : les résultats ne doivent pas être interprétés comme des relations explicatives directes, mais comme des associations statistiques utiles pour comprendre la structure des données et proposer des pistes d'aide à la décision.

# Présentation du dataset

Le dataset utilisé est **Predict Students' Dropout and Academic Success**, issu de l'**UCI Machine Learning Repository**. Il contient des informations sur des étudiants inscrits dans l'enseignement supérieur, incluant des variables connues au moment de l'inscription, des caractéristiques socio-économiques et des indicateurs de performance académique au premier et au deuxième semestre.

Après import, ce dataset contient **4424 étudiants** et **37 colonnes**.

```{r table-dimensions}
show_table(dimensions, "Dimensions du dataset")
```

Le tableau ci-dessus permet de vérifier les dimensions utilisées dans le pipeline : **`r nb_lignes` observations** et **`r nb_colonnes` colonnes**. La variable cible est `target`, composée de trois modalités :

- `Dropout` : étudiant en situation de décrochage ;
- `Enrolled` : étudiant encore inscrit ;
- `Graduate` : étudiant diplômé.

```{r table-target}
show_table(target_distribution, "Distribution de la variable cible Target")
```

La distribution montre que la classe `Graduate` représente environ **`r fmt_pct(pct_graduate)`**, la classe `Dropout` environ **`r fmt_pct(pct_dropout)`** et la classe `Enrolled` environ **`r fmt_pct(pct_enrolled)`**.

```{r fig-target, fig.cap="Distribution globale de la variable Target"}
include_fig("03_a_distribution_target.png")
```

# Problématique et objectifs

La problématique retenue est la suivante :

> **Comment les caractéristiques socio-économiques, démographiques et académiques des étudiants permettent-elles d'identifier des profils distincts, et comment ces profils se différencient-ils selon leur trajectoire finale : abandon, poursuite ou réussite académique ?**

Les objectifs du projet sont :

1. comprendre la structure du dataset ;
2. préparer les données pour une analyse statistique fiable ;
3. réaliser une analyse descriptive des variables importantes ;
4. appliquer une FAMD adaptée aux données mixtes ;
5. segmenter les étudiants à partir des coordonnées factorielles ;
6. interpréter les profils obtenus ;
7. relier ces profils au statut final `Target` ;
8. proposer des recommandations décisionnelles.

# Préparation des données

La préparation des données a été réalisée dans le script `R/02_preparation_donnees.R`. Les étapes principales sont :

- importation du fichier CSV ;
- nettoyage des noms de colonnes avec `janitor::clean_names()` ;
- vérification des valeurs manquantes ;
- conversion des variables qualitatives codées numériquement en `factor` ;
- création de labels lisibles pour certaines variables binaires ;
- création des variables complémentaires `dropout_binary` et `success_binary` ;
- sauvegarde du dataset préparé dans `data/processed/dropout_clean.rds`.

```{r table-missing}
valeurs_manquantes |>
  summarise(total_na = sum(nb_na), max_pct_na = max(pct_na, na.rm = TRUE)) |>
  show_table("Synthèse des valeurs manquantes")
```

Aucune valeur manquante n'a été détectée dans le dataset. La préparation a donc surtout porté sur le typage correct des variables.

Certaines variables comme `gender`, `debtor`, `tuition_fees_up_to_date`, `scholarship_holder`, `displaced` ou `international` sont des variables qualitatives binaires. Même si elles sont codées par 0 et 1 dans le fichier d'origine, elles ont été converties en facteurs afin d'éviter une interprétation numérique incorrecte.

## Qualité des données, valeurs atypiques et normalisation

L'audit initial indique une absence de valeurs manquantes dans le dataset. La préparation a donc surtout consisté à vérifier la cohérence des variables et à adapter leur typage statistique. Les zéros académiques ont fait l'objet d'une vérification spécifique : une note nulle ou un nombre nul d'unités approuvées ne sont pas automatiquement des erreurs. Dans plusieurs cas, ces valeurs indiquent plutôt une absence de validation ou un parcours académique très fragile.

Les valeurs atypiques ne sont pas supprimées automatiquement, car elles peuvent représenter des parcours étudiants réels : étudiants plus âgés, trajectoires administratives particulières, difficultés académiques fortes ou situations économiques spécifiques. Les exclure sans justification pourrait retirer une partie utile de l'information.

Les variables qualitatives codées numériquement ont été converties en facteurs afin de respecter leur rôle statistique. La FAMD traite ensuite les variables mixtes dans un cadre adapté, sans imposer une lecture purement numérique aux modalités qualitatives. Enfin, le clustering est réalisé sur les coordonnées FAMD et non sur les données brutes, ce qui limite les problèmes liés aux échelles initiales des variables.

```{r table-dictionnaire}
dictionnaire |>
  select(variable, bloc, role, classe, nb_modalites) |>
  head(20) |>
  show_table("Extrait du dictionnaire des variables")
```

# Justification du choix de la FAMD

Le dataset contient des variables mixtes au sens statistique : des mesures quantitatives, des variables qualitatives nominales, des variables qualitatives binaires et des variables creees pour des besoins d'interpretation. Il faut distinguer le **type informatique** du **type statistique**. Le type informatique indique la maniere dont R stocke une variable (`integer`, `numeric`, `factor`, etc.). Le type statistique indique ce que represente la variable dans l'analyse : une mesure, un comptage, une categorie nominale ou une modalite binaire.

Ainsi, une variable peut etre codee par des entiers dans le fichier brut sans etre quantitative. Par exemple, un code de formation, un statut marital, un genre ou un mode d'inscription sont des categories. Les valeurs 1, 2 ou 3 ne representent pas une echelle numerique continue : les ecarts entre codes n'ont pas de signification metrique directe. Les traiter comme des nombres actifs dans une ACP reviendrait a introduire une distance artificielle entre modalites.

L'ACP seule n'est donc pas adaptee, car elle suppose des variables quantitatives et des distances euclidiennes sur des mesures comparables. L'ACM seule n'est pas adaptee non plus, car elle transformerait toutes les variables en modalites qualitatives et ferait perdre une partie de l'information numerique contenue dans les notes, les nombres d'unites, l'age ou les indicateurs economiques. La FAMD est coherente avec le cours, car elle combine le principe de l'ACP pour les variables quantitatives et celui de l'ACM pour les variables qualitatives, en equilibrant leur contribution dans un meme espace factoriel.

Dans cette analyse, `target` reste une variable illustrative : elle aide a lire les resultats, mais ne construit jamais les axes. Les variables `dropout_binary` et `success_binary`, creees a partir de `target`, sont exclues des analyses factorielles principales et du clustering pour eviter une fuite d'information.

# Typologie des variables

Le script d'audit technique a produit une typologie qui separe les variables selon leur role statistique et leur role recommande dans l'analyse.

```{r table-typologie-synthese}
typologie_variables |>
  count(type_statistique_recommande, role_recommande, name = "nb_variables") |>
  arrange(type_statistique_recommande, role_recommande) |>
  show_table("Synthese de la typologie statistique des variables")
```

```{r table-typologie-extrait}
typologie_variables |>
  select(nom_variable, classe_R, type_statistique_recommande, famille, role_recommande) |>
  arrange(role_recommande, type_statistique_recommande, nom_variable) |>
  head(25) |>
  show_table("Extrait de la typologie des variables")
```

Cette typologie met en evidence quatre familles importantes pour le rapport :

- les variables **quantitatives**, comme les notes, l'age, les nombres d'unites ou les indicateurs economiques ;
- les variables **qualitatives nominales**, souvent codees par des entiers dans les donnees brutes mais representant des categories ;
- les variables **qualitatives binaires**, comme `debtor`, `scholarship_holder`, `displaced`, `international` ou `tuition_fees_up_to_date` ;
- les variables creees ou derivees de la cible, notamment `dropout_binary` et `success_binary`, qui doivent rester exclues des analyses factorielles principales.

Le rôle `active_famd_possible` signifie qu'une variable est statistiquement compatible avec une FAMD. Cela ne signifie pas qu'elle est forcément retenue dans la FAMD finale. Par exemple, certaines variables économiques peuvent être gardées comme variables de contexte ou descriptives, tandis que la FAMD principale privilégie les variables individuelles, administratives et académiques les plus interprétables.

```{r table-variables-exclues}
typologie_variables |>
  filter(
    role_recommande == "cible" |
      str_detect(role_recommande, "exclue") |
      nom_variable %in% c("target", "dropout_binary", "success_binary")
  ) |>
  select(nom_variable, type_statistique_recommande, role_recommande, commentaire) |>
  show_table("Variables cibles ou creees a exclure des analyses factorielles principales")
```

# Dictionnaire synthétique des variables

Le tableau suivant reprend les variables principales avec leur famille, leur type statistique recommandé et leur rôle dans l'analyse. Le dictionnaire complet reste disponible dans les fichiers `outputs/tables/08_typologie_variables.csv` et `outputs/tables/02_dictionnaire_variables.csv`.

```{r table-dictionnaire-synthetique}
typologie_variables |>
  mutate(
    priorite = case_when(
      role_recommande %in% c("active_famd_possible", "cible", "exclue_famd_principale") ~ 1,
      famille %in% c("academique", "inscription", "socio_demographique") ~ 2,
      TRUE ~ 3
    ),
    commentaire_court = str_trunc(commentaire, width = 95)
  ) |>
  arrange(priorite, famille, nom_variable) |>
  select(
    nom_variable,
    famille,
    type_statistique = type_statistique_recommande,
    role_recommande,
    commentaire_court
  ) |>
  head(30) |>
  show_table("Dictionnaire synthetique des variables principales")
```

# Analyse descriptive

L'analyse descriptive a pour objectif de comprendre les différences visibles entre les groupes `Dropout`, `Enrolled` et `Graduate` avant l'analyse multivariée.

## Variables académiques selon Target

Les variables académiques sont centrales dans ce projet, car elles décrivent directement la progression de l'étudiant pendant les deux premiers semestres.

```{r table-academique}
resume_academique |>
  select(variable, target, n, moyenne, ecart_type, mediane, q1, q3) |>
  show_table("Résumé des variables académiques selon Target")
```

Les graphiques suivants comparent les notes moyennes et le nombre d'unités approuvées selon le statut final.

```{r fig-grade-1, fig.cap="Note moyenne du 1er semestre selon Target"}
include_fig("03_d_1st_sem_grade_selon_target.png")
```

```{r fig-grade-2, fig.cap="Note moyenne du 2e semestre selon Target"}
include_fig("03_d_2nd_sem_grade_selon_target.png")
```

```{r fig-approved-1, fig.cap="Unités approuvées au 1er semestre selon Target"}
include_fig("03_d_1st_sem_approved_selon_target.png")
```

```{r fig-approved-2, fig.cap="Unités approuvées au 2e semestre selon Target"}
include_fig("03_d_2nd_sem_approved_selon_target.png")
```

Ces résultats montrent que les variables académiques différencient fortement les trajectoires. Les étudiants diplômés présentent généralement de meilleures notes et un plus grand nombre d'unités approuvées, tandis que les étudiants en décrochage présentent des performances académiques plus faibles.

## Audit des zéros académiques

Les variables académiques contiennent des valeurs nulles, notamment dans les notes et dans le nombre d'unités approuvées. L'audit technique montre que ces zéros ne doivent pas être considérés automatiquement comme des erreurs de saisie. Ils peuvent correspondre à une absence de validation ou à une situation académique très fragile.

```{r table-audit-zeros}
audit_zeros_academiques |>
  filter(str_detect(variable, "grade|approved")) |>
  select(variable, target, effectif_total_target, nombre_zero, pourcentage_zero) |>
  arrange(variable, desc(pourcentage_zero)) |>
  show_table("Audit des zeros academiques par Target")
```

```{r table-coherence-zeros}
coherence_zeros_notes |>
  show_table("Coherence technique entre notes nulles et unites approuvees")
```

```{r fig-zeros-notes, fig.cap="Zeros de notes par Target"}
include_fig("08_zeros_notes_par_target.png")
```

```{r fig-zeros-approved, fig.cap="Zeros d'unites approuvees par Target"}
include_fig("08_zeros_approved_par_target.png")
```

Les cas les plus importants sont cohérents lorsqu'une note vaut 0 et qu'aucune unité n'est approuvée. L'information est donc statistiquement utile : elle signale une difficulté académique forte, particulièrement visible chez les étudiants `Dropout`. Ces zéros sont conservés comme des informations académiques fortes, et non remplacés par des valeurs manquantes.

## Variables socio-économiques et administratives

Les variables socio-économiques permettent d'enrichir l'interprétation des profils. Elles ne doivent pas être lues comme des mécanismes explicatifs directs, mais comme des caractéristiques associées à certaines trajectoires.

```{r fig-debtor, fig.cap="Target selon le statut de débiteur"}
include_fig("03_c_target_selon_debtor.png")
```

```{r fig-tuition, fig.cap="Target selon le paiement des frais de scolarité"}
include_fig("03_c_target_selon_tuition_fees_up_to_date.png")
```

```{r fig-scholarship, fig.cap="Target selon le statut de boursier"}
include_fig("03_c_target_selon_scholarship_holder.png")
```

## Corrélations entre variables numériques

Une matrice de corrélation a été produite pour les variables numériques. Elle permet de visualiser les associations entre les indicateurs académiques, l'âge, les notes d'admission et les variables de contexte économique.

```{r fig-correlation, fig.cap="Matrice de corrélation des variables numériques"}
include_fig("03_matrice_correlation_variables_numeriques.png")
```

# Analyse factorielle des données mixtes : FAMD

Deux FAMD sont produites dans la version technique finale du projet. La **FAMD globale** donne une lecture complète du parcours étudiant, avec les informations individuelles, administratives et académiques des deux semestres. La **FAMD précoce** propose une lecture plus réaliste pour un usage anticipé, car elle exclut les variables du deuxième semestre.

Dans les deux cas, `target` est utilisée comme variable supplémentaire, aussi appelée variable illustrative. Elle ne participe pas à la construction des axes et n'est pas une variable active de la FAMD. Les variables `dropout_binary` et `success_binary` sont également exclues des variables actives, car elles sont directement dérivées de la cible.

## Variables actives de la FAMD

```{r table-famd-comparaison}
famd_comparaison |>
  select(
    analyse,
    nb_variables_actives,
    inertie_dim1,
    inertie_dim2,
    inertie_cumulee_dim1_dim2,
    inertie_cumulee_5_axes,
    usage_recommande
  ) |>
  show_table("Comparaison entre FAMD globale et FAMD precoce")
```

```{r table-famd-vars-globales}
famd_variables_globales |>
  select(variable, classe, type_famd, role_famd) |>
  head(25) |>
  show_table("Extrait des variables actives de la FAMD globale")
```

## Inertie expliquée

```{r table-eigen-globale}
famd_globale_eigen |>
  head(10) |>
  show_table("FAMD globale - valeurs propres et inertie expliquee")
```

```{r table-eigen-precoce}
famd_precoce_eigen |>
  head(10) |>
  show_table("FAMD precoce - valeurs propres et inertie expliquee")
```

Dans la FAMD globale, la Dimension 1 explique environ **`r fmt_pct(inertie_dim1)`** de l'inertie totale, tandis que la Dimension 2 explique environ **`r fmt_pct(inertie_dim2)`**. Les cinq premiers axes expliquent environ **`r fmt_pct(inertie_dim5)`** de l'inertie cumulée.

Dans une FAMD appliquée à des données mixtes, il est fréquent que l'inertie soit répartie sur plusieurs axes. Le plan factoriel 1-2 reste utile pour visualiser les oppositions principales, tandis que le clustering utilise plusieurs coordonnées factorielles afin de mieux représenter la structure globale des données.

```{r fig-scree-globale, fig.cap="FAMD globale - eboulis des valeurs propres"}
include_fig("04_globale_famd_screeplot.png")
```

```{r fig-scree-precoce, fig.cap="FAMD precoce - eboulis des valeurs propres"}
include_fig("04_precoce_famd_screeplot.png")
```

## Contributions aux axes 1 et 2

```{r table-contrib-globale}
famd_globale_contrib |>
  arrange(desc(Dim.1)) |>
  head(15) |>
  show_table("FAMD globale - principales contributions aux axes 1 et 2")
```

```{r table-contrib-precoce}
famd_precoce_contrib |>
  arrange(desc(Dim.1)) |>
  head(15) |>
  show_table("FAMD precoce - principales contributions aux axes 1 et 2")
```

```{r fig-vars-globale, fig.cap="FAMD globale - variables les plus contributives"}
include_fig("04_globale_famd_variables_top.png")
```

```{r fig-vars-precoce, fig.cap="FAMD precoce - variables les plus contributives"}
include_fig("04_precoce_famd_variables_top.png")
```

La Dimension 1 est principalement construite par des variables académiques : unités approuvées, unités inscrites, évaluations et notes des deux semestres. Elle peut donc être interprétée comme un **axe académique**, opposant les étudiants avec une bonne progression académique aux étudiants avec une progression plus faible.

La Dimension 2 est davantage liée à des variables socio-administratives : âge à l'inscription, déplacement, frais de scolarité, statut de boursier, régime jour/soir et qualification précédente. Elle peut être interprétée comme un **axe socio-administratif et organisationnel**. Dans la FAMD précoce, la lecture reste proche, mais elle se limite aux informations disponibles plus tôt dans le parcours.

## Cartes factorielles

```{r fig-barycentres-globale, fig.cap="FAMD globale - barycentres de Target"}
include_fig("04_globale_famd_barycentres_target.png")
```

```{r fig-barycentres-precoce, fig.cap="FAMD precoce - barycentres de Target"}
include_fig("04_precoce_famd_barycentres_target.png")
```

Les barycentres de `target` montrent que les trajectoires finales occupent des zones différentes de l'espace factoriel, mais les deux premiers axes ne résument pas toute l'information. Le chevauchement visuel est donc normal : il indique que les statuts `Dropout`, `Enrolled` et `Graduate` ne sont pas séparés parfaitement dans le plan 1-2, et que l'interprétation doit rester multivariée.

# Clustering sur les coordonnées FAMD

Le clustering a été réalisé sur les coordonnées individuelles issues de la FAMD globale. Cette stratégie respecte la nature mixte des variables actives : les groupes sont construits dans l'espace factoriel, et non directement sur les variables brutes. La variable `target` n'intervient pas dans la formation des groupes ; elle est utilisée après clustering uniquement pour décrire les profils.

La solution principale finale est **k = `r k_final` sur `r nb_axes_final` axes FAMD**, avec une silhouette moyenne de **`r fmt_num(silhouette_finale, 3)`**. Il s'agit d'un compromis statistique et interprétatif : la solution reste exploratoire, mais elle combine la meilleure silhouette parmi les solutions candidates avec une lecture claire des profils.

```{r table-k-recommande}
show_table(k_recommande, "Parametres retenus pour la solution principale")
```

```{r fig-elbow, fig.cap="Méthode du coude pour le choix de k"}
include_fig("05_methode_coude.png")
```

```{r fig-silhouette, fig.cap="Silhouette moyenne selon k"}
include_fig("05_silhouette_moyenne.png")
```

```{r table-comparaison-clustering}
comparaison_solutions_clustering |>
  select(solution, nb_axes, k, silhouette_moyenne, taille_min_cluster, taille_max_cluster, avantage, limite, decision_possible) |>
  show_table("Comparaison des solutions candidates")
```

La méthode du coude ne donne pas de rupture nette. Dans ce contexte, elle sert de repère visuel, mais ne suffit pas à elle seule pour choisir le nombre de groupes. La comparaison des solutions candidates montre que **k = 3** obtient la meilleure silhouette moyenne parmi les solutions étudiées (`k = 2`, `k = 3`, `k = 6`) tout en restant interprétable.

La solution **k = 2** est conservée comme comparaison secondaire : elle est lisible, mais trop binaire pour décrire la diversité des parcours. La solution **k = 6** est également une comparaison secondaire : elle est plus détaillée, mais sa silhouette est plus faible et elle augmente le risque de surinterprétation de sous-groupes.

La solution principale retenue est donc **k = 3 sur 3 axes FAMD**.

```{r table-recommandation-clustering}
recommandation_clustering |>
  select(solution_recommandee, justification_statistique, justification_interpretation, limite, phrase_pour_rapport) |>
  show_table("Recommandation de la solution de clustering")
```

## Visualisation des clusters

```{r fig-clusters, fig.cap="K-means sur les coordonnées FAMD"}
include_fig("05_clusters_kmeans_famd.png")
```

```{r fig-cluster-target, fig.cap="Composition des clusters selon Target"}
include_fig("05_composition_clusters_target.png")
```

```{r fig-profils-academiques, fig.cap="Profils academiques des clusters"}
include_fig("05_profils_clusters_academiques.png")
```

## Profils interprétés

```{r table-profils}
show_table(profils_interpretes, "Profils de clusters interprétés")
```

Les trois clusters peuvent être interprétés comme suit :

- **Cluster 1 : profil majoritaire favorable**. Il regroupe **3188 étudiants**, avec **18,1 % de Dropout** et **60,8 % de Graduate**. Ce groupe correspond au profil le plus fréquent et le plus favorable dans la solution retenue.
- **Cluster 2 : profil adulte/atypique plutôt favorable**. Il regroupe **300 étudiants**, avec **24,3 % de Dropout** et **62,7 % de Graduate**. Ce groupe est plus petit, plus atypique, mais reste globalement associé à une issue favorable.
- **Cluster 3 : profil à risque élevé de décrochage**. Il regroupe **936 étudiants**, avec **82,3 % de Dropout** et **8,9 % de Graduate**. Il présente les indicateurs académiques les plus fragiles et constitue le groupe prioritaire pour une lecture de risque.

```{r table-cluster-target}
show_table(croisement_cluster_target, "Croisement entre clusters et Target")
```

```{r table-silhouette-clusters}
show_table(silhouette_par_cluster, "Silhouette moyenne par cluster")
```

```{r table-messages-cles-clustering}
messages_cles_clustering |>
  select(point_technique, message_pour_rapport) |>
  show_table("Messages cles pour l'interpretation du clustering")
```

# Analyse combinée FAMD + clustering + Target

L'analyse combinée relie la réduction de dimension et la segmentation. La FAMD réduit l'information multivariée en axes factoriels interprétables. Dans ce projet, la Dimension 1 est principalement académique : elle est associée aux unités approuvées, aux unités inscrites, aux évaluations et aux notes. La Dimension 2 est plutôt socio-administrative : elle est associée notamment à l'âge à l'inscription, au déplacement, aux frais de scolarité, au régime d'inscription et à la qualification précédente.

Le clustering utilise ensuite les coordonnées individuelles issues de la FAMD. Il n'est donc pas réalisé directement sur les données brutes, ce qui évite de mélanger sans traitement préalable des variables numériques et des variables qualitatives codées. La solution principale de clustering est **k = 3 sur 3 axes FAMD**.

La variable `target` n'intervient pas dans la construction des clusters. Elle est utilisée uniquement après clustering pour caractériser les profils obtenus et comprendre comment les groupes se différencient selon les statuts `Dropout`, `Enrolled` et `Graduate`.

Les trois profils retenus se lisent ainsi : le **cluster 1** correspond au profil majoritaire favorable, le **cluster 2** correspond à un profil adulte/atypique plutôt favorable, et le **cluster 3** correspond au profil à risque élevé de décrochage. Cette analyse combinée répond donc au lien central du projet : la FAMD met en évidence les dimensions structurantes, puis le clustering transforme ces dimensions en une typologie exploratoire d'étudiants.

# Analyse complémentaire : régression logistique du risque de décrochage

Une régression logistique binaire a été utilisée comme analyse complémentaire. La variable cible est `Dropout` contre `Non_Dropout`, où `Non_Dropout` regroupe les étudiants `Enrolled` et `Graduate`.

Cette modélisation ne constitue pas le cœur du projet, centré sur la FAMD et le clustering. Elle est utilisée comme analyse complémentaire afin d'examiner la cohérence des variables associées au risque de décrochage. Elle mesure des associations avec la modalité `Dropout` par rapport à `Non_Dropout`, mais elle ne remplace ni la FAMD, qui décrit la structure multivariée, ni le clustering, qui construit les profils d'étudiants. Son interprétation reste non causale.

## Performances du modèle

```{r table-logit-metrics}
show_table(metriques_detaillees_logit, "Métriques détaillées de la régression logistique")
```

Le modèle atteint une accuracy d'environ **`r fmt_pct(100 * accuracy_logit)`**. La précision pour la classe `Dropout` est de **`r fmt_pct(100 * precision_dropout)`**, ce qui signifie que lorsque le modèle prédit un décrochage, cette prédiction est souvent correcte.

Le rappel pour la classe `Dropout` est de **`r fmt_pct(100 * recall_dropout)`** : le modèle détecte donc environ sept cas de décrochage sur dix. Le F1-score de la classe `Dropout` est de **`r fmt_pct(100 * f1_dropout)`**, tandis que la spécificité pour la classe `Non_Dropout` est de **`r fmt_pct(100 * specificity_non_dropout)`**.

Ces métriques sont évaluées sur un jeu de test. Le seuil de prédiction utilisé pour classer un étudiant en `Dropout` est de **0,5** : une probabilité prédite supérieure ou égale à ce seuil est interprétée comme une prédiction de décrochage.

```{r table-confusion}
show_table(matrice_confusion_logit, "Matrice de confusion du modèle logistique")
```

```{r fig-proba-logit, fig.cap="Probabilités prédites de décrochage"}
include_fig("06_probabilites_dropout.png")
```

## Interprétation prudente des odds ratios

```{r table-odds-ratios}
logit_interpretation_odds_ratios |>
  head(10) |>
  show_table("Extrait de l'interprétation des odds ratios")
```

Les odds ratios doivent être interprétés avec prudence. Ils indiquent des associations statistiques et non des relations explicatives directes. Les variables avec une p-value supérieure à **0,05** ne doivent pas être interprétées comme clairement associées au décrochage dans ce modèle. Les résultats suggèrent cependant que des variables comme le statut de débiteur, le paiement des frais de scolarité, le statut de boursier, l'âge à l'inscription et les variables académiques du deuxième semestre semblent associées au risque de décrochage.

Ces résultats sont cohérents avec la FAMD et le clustering : les profils les plus associés au décrochage sont également ceux qui présentent des fragilités académiques et socio-administratives.

# Recommandations décisionnelles

À partir de l'analyse, plusieurs recommandations peuvent être proposées :

1. **Suivi académique précoce** : surveiller rapidement les étudiants ayant peu d'unités approuvées ou des notes faibles dès le premier semestre.

2. **Repérage du profil à risque élevé** : accorder une attention particulière au cluster 3, qui présente la plus forte proportion de `Dropout` et les indicateurs académiques les plus fragiles.

3. **Accompagnement administratif et financier** : suivre les étudiants présentant des difficultés liées au statut de débiteur ou aux frais de scolarité non à jour.

4. **Lecture différenciée des profils favorables** : distinguer le cluster 1, majoritaire et favorable, du cluster 2, plus adulte ou atypique mais plutôt favorable.

5. **Utilisation de la typologie comme outil d'aide à la décision** : les profils peuvent servir à orienter des actions d'accompagnement, mais ils ne doivent pas remplacer une évaluation individuelle.

# Limites

Cette analyse est descriptive et exploratoire. Elle permet d'identifier des structures et des profils, mais elle n'établit pas de relations explicatives directes.

La première limite concerne l'inertie expliquée par la FAMD. Les deux premiers axes résument une partie seulement de l'information totale. Ils sont utiles pour l'interprétation, mais ne représentent pas toute la complexité du dataset.

La deuxième limite concerne le choix des variables actives. Certaines variables qualitatives très détaillées ont été écartées afin de conserver une FAMD lisible. Ce choix améliore l'interprétation, mais peut réduire une partie de l'information disponible.

La troisième limite concerne le choix du nombre de clusters. La méthode du coude ne fournit pas de rupture nette. Les solutions `k = 2` et `k = 6` sont conservées comme comparaisons secondaires.

La solution principale **k = 3 sur 3 axes FAMD** est retenue comme compromis statistique et interprétatif : elle obtient la meilleure silhouette moyenne parmi les solutions candidates et reste lisible pour une soutenance.

La quatrième limite concerne l'utilisation de `target`. Dans la FAMD, `target` est une variable supplémentaire ; elle ne construit pas les axes. Dans le clustering, elle sert à interpréter les groupes après leur formation.

Enfin, les recommandations proposées doivent être validées par une analyse complémentaire ou par une validation sur d'autres cohortes.

# Conclusion

Ce projet a permis de construire un pipeline d'analyse statistique complet autour du dataset **Predict Students' Dropout and Academic Success**. Il combine analyse descriptive, FAMD, clustering et régression logistique complémentaire. Après préparation des données, l'analyse descriptive a montré que les variables académiques différencient fortement les statuts `Dropout`, `Enrolled` et `Graduate`.

La FAMD a mis en évidence deux lectures principales. La Dimension 1 est un axe académique, associé aux unités approuvées, inscrites, évaluées et aux notes des deux semestres. La Dimension 2 est un axe socio-administratif, associé notamment à l'âge, à la qualification précédente, au déplacement, aux frais de scolarité, au régime jour/soir et au statut de boursier.

Le clustering sur les coordonnées FAMD a conduit à une solution principale **k = 3 sur 3 axes FAMD**. Cette solution fournit trois profils interprétables : un profil majoritaire favorable, un profil adulte/atypique plutôt favorable et un profil à risque élevé de décrochage.

L'audit des zéros académiques indique que ces valeurs sont informatives et cohérentes lorsqu'une note nulle s'accompagne d'aucune unité approuvée. La régression logistique complémentaire suggère que plusieurs variables académiques et socio-administratives sont associées au risque de décrochage, sans remplacer les analyses multivariées principales. L'ensemble des résultats doit être lu avec prudence, car l'analyse reste exploratoire, mais il fournit une base claire pour une soutenance et pour des recommandations d'accompagnement ciblées.
