---
title: "Analyse multivariée des profils d'étudiants en enseignement supérieur"
subtitle: "Facteurs socio-économiques, parcours académique et réussite à l'aide de la FAMD et du clustering"
# À remplacer par les vrais noms des membres de l'équipe avant le rendu final.
author: "Nour BEN HASSINE, Nouha BEN KHELIL, Hadir FELLI, Nouha BRIKI"
date: "`r format(Sys.Date(), '%d/%m/%Y')`"
output:
  html_document:
    toc: true
    toc_depth: 3
    number_sections: true
    theme: readable
    df_print: paged
---

```{r setup, include=FALSE}
knitr::opts_chunk$set(
  echo = FALSE,
  message = FALSE,
  warning = FALSE,
  fig.align = "center",
  out.width = "85%"
)

suppressPackageStartupMessages({
  library(tidyverse)
  library(knitr)
  library(kableExtra)
})

# ------------------------------------------------------------------
# Setup robuste des chemins
# ------------------------------------------------------------------
# Ce rapport peut être exécuté depuis la racine du projet ou depuis
# le dossier rapport/. La fonction suivante remonte l'arborescence
# jusqu'à trouver la racine contenant outputs/figures, outputs/tables
# et R/00_packages_config.R.
find_project_root <- function(start = getwd()) {
  starts <- unique(normalizePath(
    c(start, dirname(start)),
    winslash = "/",
    mustWork = FALSE
  ))

  current_input <- tryCatch(knitr::current_input(), error = function(e) NULL)
  if (!is.null(current_input) && nzchar(current_input)) {
    starts <- unique(c(
      starts,
      normalizePath(dirname(current_input), winslash = "/", mustWork = FALSE)
    ))
  }

  for (start_dir in starts) {
    candidate <- start_dir
    repeat {
      has_figures <- dir.exists(file.path(candidate, "outputs", "figures"))
      has_tables <- dir.exists(file.path(candidate, "outputs", "tables"))
      has_config <- file.exists(file.path(candidate, "R", "00_packages_config.R"))

      if (has_figures && has_tables && has_config) {
        return(candidate)
      }

      parent <- dirname(candidate)
      if (identical(parent, candidate)) break
      candidate <- parent
    }
  }

  stop(
    "Racine du projet introuvable : vérifier que les dossiers ",
    "outputs/figures, outputs/tables et R/ existent."
  )
}

project_root <- normalizePath(
  file.path(getwd()),
  winslash = "/",
  mustWork = TRUE
)

if (!dir.exists(file.path(project_root, "outputs", "figures"))) {
  project_root <- normalizePath(
    file.path(getwd(), ".."),
    winslash = "/",
    mustWork = TRUE
  )
}

# Chemins robustes vers les sorties du projet.
table_path <- function(nom) {
  file.path(project_root, "outputs", "tables", nom)
}

fig_path <- function(nom) {
  normalizePath(
    file.path(project_root, "outputs", "figures", nom),
    winslash = "/",
    mustWork = FALSE
  )
}

read_csv_safe <- function(nom) {
  chemin <- table_path(nom)
  if (!file.exists(chemin)) {
    warning("Table introuvable : ", chemin)
    return(tibble(message = paste("Table introuvable :", nom)))
  }
  readr::read_csv(chemin, show_col_types = FALSE)
}

include_fig <- function(nom) {
  chemin <- file.path(project_root, "outputs", "figures", nom)

  if (!file.exists(chemin)) {
    stop("Figure introuvable : ", chemin)
  }

  knitr::include_graphics(normalizePath(chemin, winslash = "/", mustWork = TRUE))
}

show_table <- function(df, caption = NULL, digits = 2) {
  if (is.null(df) || nrow(df) == 0) {
    return(knitr::asis_output("> Tableau vide ou introuvable.\n\n"))
  }
  knitr::kable(df, digits = digits, caption = caption) |>
    kableExtra::kable_styling(full_width = FALSE)
}

fmt_pct <- function(x, digits = 2) {
  paste0(formatC(as.numeric(x), format = "f", digits = digits, decimal.mark = ","), " %")
}

fmt_num <- function(x, digits = 2) {
  formatC(as.numeric(x), format = "f", digits = digits, decimal.mark = ",")
}

format_p_values <- function(df) {
  p_cols <- intersect(c("p_value", "p.value"), names(df))
  if (length(p_cols) == 0) {
    return(df)
  }

  df |>
    mutate(across(
      all_of(p_cols),
      ~ case_when(
        is.na(as.numeric(.x)) ~ NA_character_,
        as.numeric(.x) < 0.001 ~ "p < 0.001",
        TRUE ~ formatC(as.numeric(.x), format = "f", digits = 3, decimal.mark = ",")
      )
    ))
}

# ------------------------------------------------------------------
# Lecture des tableaux exportés par les scripts R
# ------------------------------------------------------------------
dimensions <- read_csv_safe("01_dimensions.csv")
valeurs_manquantes <- read_csv_safe("01_valeurs_manquantes.csv")
dictionnaire <- read_csv_safe("02_dictionnaire_variables.csv")
target_distribution <- read_csv_safe("03_a_distribution_target.csv")
resume_academique <- read_csv_safe("03_d_resume_academique_par_target.csv")
resume_contexte <- read_csv_safe("03_e_resume_contexte_economique_par_target.csv")
typologie_variables <- read_csv_safe("08_typologie_variables.csv")
audit_zeros_academiques <- read_csv_safe("08_audit_zeros_academiques.csv")
coherence_zeros_notes <- read_csv_safe("08_coherence_zeros_notes.csv")
famd_principale_eigen <- read_csv_safe("04_principale_valeurs_propres.csv")
famd_principale_contrib <- read_csv_safe("04_principale_contributions_axes_1_2.csv")
famd_principale_variables_actives <- read_csv_safe("04_principale_variables_actives.csv")
famd_principale_variables_supplementaires <- read_csv_safe("04_principale_variables_supplementaires.csv")
grille_validation_clustering <- read_csv_safe("05_grille_validation_k_axes_principale.csv")
recommandation_clustering_principale <- read_csv_safe("05_recommandation_solution_clustering_principale.csv")
profils_clusters_principale <- read_csv_safe("05_profils_clusters_principale.csv")
croisement_cluster_target_principale <- read_csv_safe("05_croisement_cluster_target_principale.csv")
silhouette_par_cluster_principale <- read_csv_safe("05_silhouette_par_cluster_principale.csv")
stabilite_clustering_principale <- read_csv_safe("05_stabilite_clustering_principale.csv")
tests_quanti_clusters <- read_csv_safe("05_tests_quanti_par_cluster.csv")
tests_quali_clusters <- read_csv_safe("05_tests_quali_par_cluster.csv")
test_cluster_target <- read_csv_safe("05_test_cluster_target.csv")
effets_variables_clusters <- read_csv_safe("05_effets_variables_clusters.csv")
comparaison_modeles_logit <- read_csv_safe("06_comparaison_modeles_logit.csv")
metriques_logit <- read_csv_safe("06_metriques_logit.csv")
metriques_detaillees_logit <- read_csv_safe("06_metriques_detaillees_logit.csv")
metriques_logit_precoce <- read_csv_safe("06_metriques_logit_precoce.csv")
metriques_logit_complet <- read_csv_safe("06_metriques_logit_complet.csv")
matrice_confusion_logit <- read_csv_safe("06_matrice_confusion.csv")
logit_odds_ratios <- read_csv_safe("06_logit_odds_ratios.csv")
logit_interpretation_odds_ratios <- read_csv_safe("06_interpretation_odds_ratios.csv")

# Extraction sécurisée de quelques valeurs clés.
nb_lignes <- dimensions |> filter(indicateur == "nombre_lignes") |> pull(valeur)
nb_colonnes <- dimensions |> filter(indicateur == "nombre_colonnes") |> pull(valeur)
if (length(nb_lignes) == 0) nb_lignes <- NA
if (length(nb_colonnes) == 0) nb_colonnes <- NA

pct_dropout <- target_distribution |> filter(target == "Dropout") |> pull(pourcentage)
pct_enrolled <- target_distribution |> filter(target == "Enrolled") |> pull(pourcentage)
pct_graduate <- target_distribution |> filter(target == "Graduate") |> pull(pourcentage)
if (length(pct_dropout) == 0) pct_dropout <- NA
if (length(pct_enrolled) == 0) pct_enrolled <- NA
if (length(pct_graduate) == 0) pct_graduate <- NA

inertie_dim1 <- famd_principale_eigen |> filter(axe == "Dim.1") |> pull(variance.percent)
inertie_dim2 <- famd_principale_eigen |> filter(axe == "Dim.2") |> pull(variance.percent)
inertie_dim5 <- famd_principale_eigen |> filter(axe == "Dim.5") |> pull(cumulative.variance.percent)
if (length(inertie_dim1) == 0) inertie_dim1 <- NA
if (length(inertie_dim2) == 0) inertie_dim2 <- NA
if (length(inertie_dim5) == 0) inertie_dim5 <- NA

k_final <- recommandation_clustering_principale |> pull(k)
if (length(k_final) == 0) k_final <- NA

nb_axes_final <- recommandation_clustering_principale |> pull(nb_axes)
if (length(nb_axes_final) == 0) nb_axes_final <- NA

silhouette_finale <- grille_validation_clustering |>
  filter(k == k_final, nb_axes == nb_axes_final) |>
  pull(silhouette_moyenne)
if (length(silhouette_finale) == 0) silhouette_finale <- NA

stabilite_finale <- stabilite_clustering_principale |> pull(conclusion_stabilite)
ari_moyen <- stabilite_clustering_principale |> pull(ari_moyen_vs_reference)
if (length(stabilite_finale) == 0) stabilite_finale <- NA
if (length(ari_moyen) == 0) ari_moyen <- NA

# Lecture robuste des métriques détaillées du modèle logistique
metriques_detaillees_logit <- read_csv_safe(
  "06_metriques_detaillees_logit.csv"
)

get_metric <- function(data, metric_name) {
  # Cas 1 : format long avec colonnes metrique / valeur
  if (all(c("metrique", "valeur") %in% names(data))) {
    valeur <- data |>
      filter(.data$metrique == metric_name) |>
      pull(.data$valeur)

    if (length(valeur) == 0) {
      return(NA_real_)
    }

    return(as.numeric(valeur[1]))
  }

  # Cas 2 : format large avec une colonne par métrique
  if (metric_name %in% names(data)) {
    return(as.numeric(data[[metric_name]][1]))
  }

  NA_real_
}

accuracy_logit <- get_metric(metriques_detaillees_logit, "accuracy")
accuracy <- accuracy_logit

precision_dropout <- get_metric(metriques_detaillees_logit, "precision_dropout")
recall_dropout <- get_metric(metriques_detaillees_logit, "recall_dropout")
f1_dropout <- get_metric(metriques_detaillees_logit, "f1_dropout")
specificity_non_dropout <- get_metric(
  metriques_detaillees_logit,
  "specificity_non_dropout"
)
```

# Introduction

Dans le cadre du module **Méthodes statistiques et étude de données**, ce mini-projet applique une démarche complète d'analyse multivariée sur un jeu de données relatif aux trajectoires d'étudiants dans l'enseignement supérieur.

Le sujet retenu est :

> **Analyse multivariée des profils d'étudiants en enseignement supérieur : facteurs socio-économiques, parcours académique et réussite à l'aide de la FAMD et du clustering.**

L'objectif principal est d'identifier des profils d'étudiants à partir de variables démographiques, socio-économiques, administratives et académiques, puis d'étudier comment ces profils se différencient selon le statut final de l'étudiant : `Dropout`, `Enrolled` ou `Graduate`.

Ce projet suit une logique exploratoire : les résultats ne doivent pas être interprétés comme des relations explicatives directes, mais comme des associations statistiques utiles pour comprendre la structure des données et proposer des pistes d'aide à la décision.

# Présentation du dataset

Le dataset utilisé est **Predict Students' Dropout and Academic Success**, issu de l'**UCI Machine Learning Repository**. Il contient des informations sur des étudiants inscrits dans l'enseignement supérieur, incluant des variables connues au moment de l'inscription, des caractéristiques socio-économiques et des indicateurs de performance académique au premier et au deuxième semestre.

Après import, ce dataset contient **4424 étudiants** et **37 colonnes**.

```{r table-dimensions}
show_table(dimensions, "Dimensions du dataset")
```

Le tableau ci-dessus permet de vérifier les dimensions utilisées dans le pipeline : **`r nb_lignes` observations** et **`r nb_colonnes` colonnes**. La variable cible est `target`, composée de trois modalités :

- `Dropout` : étudiant en situation de décrochage ;
- `Enrolled` : étudiant encore inscrit ;
- `Graduate` : étudiant diplômé.

```{r table-target}
show_table(target_distribution, "Distribution de la variable cible Target")
```

La distribution montre que la classe `Graduate` représente environ **`r fmt_pct(pct_graduate)`**, la classe `Dropout` environ **`r fmt_pct(pct_dropout)`** et la classe `Enrolled` environ **`r fmt_pct(pct_enrolled)`**.

```{r fig-target, fig.cap="Distribution globale de la variable Target"}
include_fig("03_a_distribution_target.png")
```

# Problématique et objectifs

La problématique retenue est la suivante :

> **Comment les caractéristiques socio-économiques, démographiques et académiques des étudiants permettent-elles d'identifier des profils distincts, et comment ces profils se différencient-ils selon leur trajectoire finale : abandon, poursuite ou réussite académique ?**

Les objectifs du projet sont :

1. comprendre la structure du dataset ;
2. préparer les données pour une analyse statistique fiable ;
3. réaliser une analyse descriptive des variables importantes ;
4. appliquer une FAMD adaptée aux données mixtes ;
5. segmenter les étudiants à partir des coordonnées factorielles ;
6. interpréter les profils obtenus ;
7. relier ces profils au statut final `Target` ;
8. proposer des recommandations décisionnelles.

# Préparation des données

La préparation des données a été réalisée dans le script `R/02_preparation_donnees.R`. Les étapes principales sont :

- importation du fichier CSV ;
- nettoyage des noms de colonnes avec `janitor::clean_names()` ;
- vérification des valeurs manquantes ;
- conversion des variables qualitatives codées numériquement en `factor` ;
- création de labels lisibles pour certaines variables binaires ;
- création des variables complémentaires `dropout_binary` et `success_binary` ;
- sauvegarde du dataset préparé dans `data/processed/dropout_clean.rds`.

```{r table-missing}
valeurs_manquantes |>
  summarise(total_na = sum(nb_na), max_pct_na = max(pct_na, na.rm = TRUE)) |>
  show_table("Synthèse des valeurs manquantes")
```

Aucune valeur manquante n'a été détectée dans le dataset. La préparation a donc surtout porté sur le typage correct des variables.

Certaines variables comme `gender`, `debtor`, `tuition_fees_up_to_date`, `scholarship_holder`, `displaced` ou `international` sont des variables qualitatives binaires. Même si elles sont codées par 0 et 1 dans le fichier d'origine, elles ont été converties en facteurs afin d'éviter une interprétation numérique incorrecte.

## Qualité des données, valeurs atypiques et normalisation

L'audit initial indique une absence de valeurs manquantes dans le dataset. La préparation a donc surtout consisté à vérifier la cohérence des variables et à adapter leur typage statistique. Les zéros académiques ont fait l'objet d'une vérification spécifique : une note nulle ou un nombre nul d'unités approuvées ne sont pas automatiquement des erreurs. Dans plusieurs cas, ces valeurs indiquent plutôt une absence de validation ou un parcours académique très fragile.

Les valeurs atypiques ne sont pas supprimées automatiquement, car elles peuvent représenter des parcours étudiants réels : étudiants plus âgés, trajectoires administratives particulières, difficultés académiques fortes ou situations économiques spécifiques. Les exclure sans justification pourrait retirer une partie utile de l'information.

Les variables qualitatives codées numériquement ont été converties en facteurs afin de respecter leur rôle statistique. La FAMD traite ensuite les variables mixtes dans un cadre adapté, sans imposer une lecture purement numérique aux modalités qualitatives. Enfin, le clustering est réalisé sur les coordonnées FAMD et non sur les données brutes, ce qui limite les problèmes liés aux échelles initiales des variables.

```{r table-dictionnaire}
dictionnaire |>
  select(variable, bloc, role, classe, nb_modalites) |>
  head(20) |>
  show_table("Extrait du dictionnaire des variables")
```

# Justification du choix de la FAMD

Le dataset contient des variables mixtes au sens statistique : des mesures quantitatives, des variables qualitatives nominales, des variables qualitatives binaires et des variables creees pour des besoins d'interpretation. Il faut distinguer le **type informatique** du **type statistique**. Le type informatique indique la maniere dont R stocke une variable (`integer`, `numeric`, `factor`, etc.). Le type statistique indique ce que represente la variable dans l'analyse : une mesure, un comptage, une categorie nominale ou une modalite binaire.

Ainsi, une variable peut etre codee par des entiers dans le fichier brut sans etre quantitative. Par exemple, un code de formation, un statut marital, un genre ou un mode d'inscription sont des categories. Les valeurs 1, 2 ou 3 ne representent pas une echelle numerique continue : les ecarts entre codes n'ont pas de signification metrique directe. Les traiter comme des nombres actifs dans une ACP reviendrait a introduire une distance artificielle entre modalites.

L'ACP seule n'est donc pas adaptee, car elle suppose des variables quantitatives et des distances euclidiennes sur des mesures comparables. L'ACM seule n'est pas adaptee non plus, car elle transformerait toutes les variables en modalites qualitatives et ferait perdre une partie de l'information numerique contenue dans les notes, les nombres d'unites, l'age ou les indicateurs economiques. La FAMD est coherente avec le cours, car elle combine le principe de l'ACP pour les variables quantitatives et celui de l'ACM pour les variables qualitatives, en equilibrant leur contribution dans un meme espace factoriel.

Dans cette analyse, `target` reste une variable illustrative : elle aide a lire les resultats, mais ne construit jamais les axes. Les variables `dropout_binary` et `success_binary`, creees a partir de `target`, sont exclues des analyses factorielles principales et du clustering pour eviter une fuite d'information.

# Typologie des variables

Le script d'audit technique a produit une typologie qui separe les variables selon leur role statistique et leur role recommande dans l'analyse.

```{r table-typologie-synthese}
typologie_variables |>
  count(type_statistique_recommande, role_recommande, name = "nb_variables") |>
  arrange(type_statistique_recommande, role_recommande) |>
  show_table("Synthese de la typologie statistique des variables")
```

```{r table-typologie-extrait}
typologie_variables |>
  select(nom_variable, classe_R, type_statistique_recommande, famille, role_recommande) |>
  arrange(role_recommande, type_statistique_recommande, nom_variable) |>
  head(25) |>
  show_table("Extrait de la typologie des variables")
```

Cette typologie met en evidence quatre familles importantes pour le rapport :

- les variables **quantitatives**, comme les notes, l'age, les nombres d'unites ou les indicateurs economiques ;
- les variables **qualitatives nominales**, souvent codees par des entiers dans les donnees brutes mais representant des categories ;
- les variables **qualitatives binaires**, comme `debtor`, `scholarship_holder`, `displaced`, `international` ou `tuition_fees_up_to_date` ;
- les variables creees ou derivees de la cible, notamment `dropout_binary` et `success_binary`, qui doivent rester exclues des analyses factorielles principales.

Le rôle `active_famd_possible` signifie qu'une variable est statistiquement compatible avec une FAMD. Cela ne signifie pas qu'elle est forcément retenue dans la FAMD finale. Par exemple, certaines variables économiques peuvent être gardées comme variables de contexte ou descriptives, tandis que la FAMD principale privilégie les variables individuelles, administratives et académiques les plus interprétables.

```{r table-variables-exclues}
typologie_variables |>
  filter(
    role_recommande == "cible" |
      str_detect(role_recommande, "exclue") |
      nom_variable %in% c("target", "dropout_binary", "success_binary")
  ) |>
  select(nom_variable, type_statistique_recommande, role_recommande, commentaire) |>
  show_table("Variables cibles ou creees a exclure des analyses factorielles principales")
```

# Dictionnaire synthétique des variables

Le tableau suivant reprend les variables principales avec leur famille, leur type statistique recommandé et leur rôle dans l'analyse. Le dictionnaire complet reste disponible dans les fichiers `outputs/tables/08_typologie_variables.csv` et `outputs/tables/02_dictionnaire_variables.csv`.

```{r table-dictionnaire-synthetique}
typologie_variables |>
  mutate(
    priorite = case_when(
      role_recommande %in% c("active_famd_possible", "cible", "exclue_famd_principale") ~ 1,
      famille %in% c("academique", "inscription", "socio_demographique") ~ 2,
      TRUE ~ 3
    ),
    commentaire_court = str_trunc(commentaire, width = 95)
  ) |>
  arrange(priorite, famille, nom_variable) |>
  select(
    nom_variable,
    famille,
    type_statistique = type_statistique_recommande,
    role_recommande,
    commentaire_court
  ) |>
  head(30) |>
  show_table("Dictionnaire synthetique des variables principales")
```

# Analyse descriptive

L'analyse descriptive a pour objectif de comprendre les différences visibles entre les groupes `Dropout`, `Enrolled` et `Graduate` avant l'analyse multivariée.

## Variables académiques selon Target

Les variables académiques sont centrales dans ce projet, car elles décrivent directement la progression de l'étudiant pendant les deux premiers semestres.

```{r table-academique}
resume_academique |>
  select(variable, target, n, moyenne, ecart_type, mediane, q1, q3) |>
  show_table("Résumé des variables académiques selon Target")
```

Les graphiques suivants comparent les notes moyennes et le nombre d'unités approuvées selon le statut final.

```{r fig-grade-1, fig.cap="Note moyenne du 1er semestre selon Target"}
include_fig("03_d_1st_sem_grade_selon_target.png")
```

```{r fig-grade-2, fig.cap="Note moyenne du 2e semestre selon Target"}
include_fig("03_d_2nd_sem_grade_selon_target.png")
```

```{r fig-approved-1, fig.cap="Unités approuvées au 1er semestre selon Target"}
include_fig("03_d_1st_sem_approved_selon_target.png")
```

```{r fig-approved-2, fig.cap="Unités approuvées au 2e semestre selon Target"}
include_fig("03_d_2nd_sem_approved_selon_target.png")
```

Ces résultats montrent que les variables académiques différencient fortement les trajectoires. Les étudiants diplômés présentent généralement de meilleures notes et un plus grand nombre d'unités approuvées, tandis que les étudiants en décrochage présentent des performances académiques plus faibles.

## Audit des zéros académiques

Les variables académiques contiennent des valeurs nulles, notamment dans les notes et dans le nombre d'unités approuvées. L'audit technique montre que ces zéros ne doivent pas être considérés automatiquement comme des erreurs de saisie. Ils peuvent correspondre à une absence de validation ou à une situation académique très fragile.

```{r table-audit-zeros}
audit_zeros_academiques |>
  filter(str_detect(variable, "grade|approved")) |>
  select(variable, target, effectif_total_target, nombre_zero, pourcentage_zero) |>
  arrange(variable, desc(pourcentage_zero)) |>
  show_table("Audit des zeros academiques par Target")
```

```{r table-coherence-zeros}
coherence_zeros_notes |>
  show_table("Coherence technique entre notes nulles et unites approuvees")
```

```{r fig-zeros-notes, fig.cap="Zeros de notes par Target"}
include_fig("08_zeros_notes_par_target.png")
```

```{r fig-zeros-approved, fig.cap="Zeros d'unites approuvees par Target"}
include_fig("08_zeros_approved_par_target.png")
```

Les cas les plus importants sont cohérents lorsqu'une note vaut 0 et qu'aucune unité n'est approuvée. L'information est donc statistiquement utile : elle signale une difficulté académique forte, particulièrement visible chez les étudiants `Dropout`. Ces zéros sont conservés comme des informations académiques fortes, et non remplacés par des valeurs manquantes.

## Variables socio-économiques et administratives

Les variables socio-économiques permettent d'enrichir l'interprétation des profils. Elles ne doivent pas être lues comme des mécanismes explicatifs directs, mais comme des caractéristiques associées à certaines trajectoires.

```{r fig-debtor, fig.cap="Target selon le statut de débiteur"}
include_fig("03_c_target_selon_debtor.png")
```

```{r fig-tuition, fig.cap="Target selon le paiement des frais de scolarité"}
include_fig("03_c_target_selon_tuition_fees_up_to_date.png")
```

```{r fig-scholarship, fig.cap="Target selon le statut de boursier"}
include_fig("03_c_target_selon_scholarship_holder.png")
```

## Corrélations entre variables numériques

Une matrice de corrélation a été produite pour les variables numériques. Elle permet de visualiser les associations entre les indicateurs académiques, l'âge, les notes d'admission et les variables de contexte économique.

```{r fig-correlation, fig.cap="Matrice de corrélation des variables numériques"}
include_fig("03_matrice_correlation_variables_numeriques.png")
```

# Analyse factorielle des données mixtes : FAMD

La version technique finale utilise une **FAMD principale réduite**. Ce choix est plus adapté qu'une ACP, car le jeu de données combine des variables quantitatives continues et des variables qualitatives codées. Une ACP traiterait les codes de modalités comme des distances numériques, alors que la FAMD respecte la nature mixte des données en combinant une logique proche de l'ACP pour les variables quantitatives et une logique proche de l'ACM pour les variables qualitatives.

La sélection réduite des variables actives vise une lecture claire et défendable des axes. Elle retient des informations disponibles tôt dans le parcours : notes d'entrée, âge, premiers indicateurs académiques et variables administratives simples. Les variables du deuxième semestre et les variables économiques sont conservées comme variables supplémentaires : elles éclairent l'interprétation, mais ne construisent pas les axes. `target` est uniquement illustrative.

## Variables de la FAMD principale

```{r table-famd-principale-actives}
show_table(famd_principale_variables_actives, "FAMD principale reduite - variables actives")
```

```{r table-famd-principale-supplementaires}
show_table(famd_principale_variables_supplementaires, "FAMD principale reduite - variables supplementaires")
```

## Inertie expliquée

```{r table-eigen-principale}
famd_principale_eigen |>
  head(10) |>
  show_table("FAMD principale reduite - valeurs propres et inertie expliquee")
```

Dans la FAMD principale réduite, la Dimension 1 explique environ **`r fmt_pct(inertie_dim1)`** de l'inertie totale, tandis que la Dimension 2 explique environ **`r fmt_pct(inertie_dim2)`**. Les cinq premiers axes expliquent environ **`r fmt_pct(inertie_dim5)`** de l'inertie cumulée. Le plan 1-2 est utile pour visualiser les oppositions principales, mais il ne résume qu'une partie de la structure multivariée.

```{r fig-scree-principale, fig.cap="FAMD principale reduite - eboulis des valeurs propres"}
include_fig("04_principale_screeplot.png")
```

## Contributions aux axes 1 et 2

```{r table-contrib-principale}
famd_principale_contrib |>
  arrange(desc(Dim.1)) |>
  show_table("FAMD principale reduite - contributions aux axes 1 et 2")
```

```{r fig-vars-principale, fig.cap="FAMD principale reduite - variables les plus contributives"}
include_fig("04_principale_variables_top.png")
```

La Dimension 1 est principalement académique. Elle est surtout portée par `curricular_units_1st_sem_grade`, `curricular_units_1st_sem_approved`, `tuition_fees_up_to_date` et `curricular_units_1st_sem_evaluations`. Elle oppose donc des profils avec une progression académique favorable dès le premier semestre à des profils plus fragiles.

La Dimension 2 complète cette lecture avec les évaluations du premier semestre, l'âge à l'inscription, la qualification précédente, la note d'admission et le régime jour/soir. Elle apporte une lecture de contexte et d'organisation du parcours, sans être séparée totalement des indicateurs académiques.

## Cartes factorielles

```{r fig-individus-principale, fig.cap="FAMD principale reduite - individus selon Target illustrative"}
include_fig("04_principale_individus_target.png")
```

```{r fig-barycentres-principale, fig.cap="FAMD principale reduite - barycentres de Target illustrative"}
include_fig("04_principale_barycentres_target.png")
```

Les cartes factorielles utilisent `target` uniquement après calcul de la FAMD. Elles montrent comment les statuts `Dropout`, `Enrolled` et `Graduate` se projettent dans l'espace factoriel, sans que ces statuts aient participé à la construction des axes.

# Clustering sur les coordonnées FAMD

Le clustering principal est réalisé sur les coordonnées individuelles de la FAMD principale réduite. Ce choix évite de calculer les distances directement sur des variables brutes de nature différente et utilise un espace commun où les variables quantitatives et qualitatives ont déjà été équilibrées par la FAMD. `target` n'intervient pas dans la formation des groupes ; elle sert uniquement à caractériser les clusters après coup.

La solution principale retenue est **nb_axes = `r nb_axes_final`, k = `r k_final`**, avec une silhouette moyenne de **`r fmt_num(silhouette_finale, 3)`**. Elle est considérée comme robuste dans cette version du pipeline : la stabilité est **`r stabilite_finale`** et l'ARI moyen est **`r fmt_num(ari_moyen, 2)`**. Ce résultat doit être lu comme une solution principale robuste et lisible, pas comme une vérité définitive.

```{r table-grille-validation-clustering}
grille_validation_clustering |>
  arrange(desc(silhouette_moyenne)) |>
  head(15) |>
  show_table("Grille de validation axes-k pour le clustering principal")
```

```{r table-recommandation-clustering-principale}
show_table(recommandation_clustering_principale, "Recommandation finale du clustering principal")
```

```{r table-stabilite-clustering-principale}
show_table(stabilite_clustering_principale, "Stabilite de la solution principale")
```

La grille montre que la solution à deux axes et deux clusters présente la silhouette moyenne la plus élevée de la grille, des tailles de groupes lisibles et une stabilité très élevée sur les répétitions disponibles. Les solutions à trois ou six clusters restent utiles pour explorer des sous-profils, mais elles ne sont pas retenues comme solution principale.

## Visualisation des clusters

```{r fig-elbow-principale, fig.cap="Clustering principal - methode du coude"}
include_fig("05_principale_methode_coude.png")
```

```{r fig-silhouette-principale, fig.cap="Clustering principal - silhouette moyenne selon k et nb_axes"}
include_fig("05_principale_silhouette_moyenne.png")
```

```{r fig-clusters-principale, fig.cap="Clustering principal sur coordonnees FAMD"}
include_fig("05_principale_clusters_famd.png")
```

```{r fig-cluster-target-principale, fig.cap="Composition des clusters principaux selon Target illustrative"}
include_fig("05_principale_composition_clusters_target.png")
```

```{r fig-profils-academiques-principale, fig.cap="Profils academiques des clusters principaux"}
include_fig("05_principale_profils_academiques_clusters.png")
```

## Profils interprétés

```{r table-profils-principaux}
show_table(profils_clusters_principale, "Profils des clusters principaux")
```

La solution principale à deux groupes se lit clairement :

- **Cluster 1 : profil à risque élevé**. Il regroupe **929 étudiants**, avec **81,5 % de Dropout** et **8,9 % de Graduate**. Il présente de faibles valeurs moyennes sur les unités approuvées et les notes du premier semestre, ainsi qu'une proportion plus élevée de frais de scolarité non à jour.
- **Cluster 2 : profil majoritaire favorable**. Il regroupe **3495 étudiants**, avec **19,0 % de Dropout** et **60,8 % de Graduate**. Il présente des indicateurs académiques nettement plus favorables et constitue le groupe majoritaire.

```{r table-cluster-target-principale}
show_table(croisement_cluster_target_principale, "Croisement entre clusters principaux et Target illustrative")
```

```{r table-silhouette-clusters-principale}
show_table(silhouette_par_cluster_principale, "Silhouette moyenne par cluster principal")
```

## Tests statistiques des différences entre clusters

Les tests ci-dessous confirment que les deux groupes se différencient sur les variables académiques, administratives et de contexte. Ces tests décrivent des associations entre les variables et les clusters ; ils ne donnent pas une interprétation explicative directe.

```{r table-tests-quanti-clusters}
tests_quanti_clusters |>
  arrange(p_value) |>
  format_p_values() |>
  show_table("Tests de Kruskal-Wallis pour les variables quantitatives")
```

```{r table-tests-quali-clusters}
tests_quali_clusters |>
  arrange(p_value) |>
  format_p_values() |>
  show_table("Tests du khi-deux pour les variables qualitatives")
```

```{r table-test-cluster-target}
test_cluster_target |>
  format_p_values() |>
  show_table("Association entre clusters et Target illustrative")
```

# Analyse combinée FAMD + clustering + Target

L'analyse combinée relie la réduction de dimension et la segmentation. La FAMD principale réduite construit un espace commun à partir de 11 variables actives : six quantitatives et cinq qualitatives. Les variables du semestre 2, les variables économiques et `target` sont projetées ou utilisées après coup pour interpréter les résultats.

Le clustering utilise ensuite les coordonnées individuelles issues de cette FAMD. Il n'est donc pas réalisé directement sur les données brutes, ce qui évite de mélanger sans traitement préalable des variables numériques et des variables qualitatives codées. La solution principale de clustering est **nb_axes = 2, k = 2**.

La variable `target` n'intervient pas dans la construction des clusters. Elle est utilisée uniquement après clustering pour caractériser les profils obtenus et comprendre comment les groupes se différencient selon les statuts `Dropout`, `Enrolled` et `Graduate`.

Les deux profils retenus se lisent ainsi : le **cluster 1** correspond au profil à risque élevé, tandis que le **cluster 2** correspond au profil majoritaire favorable. Cette analyse combinée répond au lien central du projet : la FAMD met en évidence les dimensions structurantes, puis le clustering transforme ces dimensions en une typologie exploratoire d'étudiants.

# Analyse complémentaire : régression logistique du risque de décrochage

Une régression logistique binaire a été utilisée comme analyse complémentaire. La variable cible est `Dropout` contre `Non_Dropout`, où `Non_Dropout` regroupe les étudiants `Enrolled` et `Graduate`.

Cette modélisation ne constitue pas le cœur du projet, centré sur la FAMD et le clustering. Elle est utilisée comme analyse complémentaire afin d'examiner la cohérence des variables associées au risque de décrochage. Elle mesure des associations avec la modalité `Dropout` par rapport à `Non_Dropout`, mais elle ne remplace ni la FAMD, qui décrit la structure multivariée, ni le clustering, qui construit les profils d'étudiants. Son interprétation reste non causale.

## Performances du modèle

```{r table-logit-comparaison}
comparaison_modeles_logit |>
  select(
    modele,
    type_modele,
    nb_variables,
    accuracy,
    recall_dropout,
    auc,
    precision_dropout,
    f1_dropout,
    specificity_non_dropout,
    seuil_prediction,
    jeu_evaluation
  ) |>
  show_table("Comparaison des modèles logistiques")
```

Le **modèle précoce**, fondé sur les variables d'entrée et le premier semestre, atteint une accuracy de **0,849**, un rappel `Dropout` de **0,716** et une AUC de **0,884**. Le **modèle complet**, qui ajoute les variables du deuxième semestre, atteint une accuracy de **0,865**, un rappel `Dropout` de **0,747** et une AUC de **0,909**.

Le modèle complet est donc plus performant, mais il est aussi plus tardif puisqu'il utilise des informations du deuxième semestre. Le modèle précoce est moins performant, mais plus intéressant pour un repérage anticipé. Dans les deux cas, les résultats doivent être lus comme des associations conditionnelles entre variables et probabilité de `Dropout`, pas comme des mécanismes explicatifs.

```{r table-confusion}
show_table(matrice_confusion_logit, "Matrice de confusion du modèle logistique")
```

```{r fig-roc-precoce, fig.cap="Courbe ROC du modèle logistique précoce"}
include_fig("06_roc_logit_precoce.png")
```

```{r fig-roc-complet, fig.cap="Courbe ROC du modèle logistique complet"}
include_fig("06_roc_logit_complet.png")
```

```{r fig-proba-logit, fig.cap="Probabilités prédites de décrochage"}
include_fig("06_probabilites_dropout.png")
```

## Interprétation prudente des odds ratios

```{r table-odds-ratios}
logit_interpretation_odds_ratios |>
  head(10) |>
  format_p_values() |>
  show_table("Extrait de l'interprétation des odds ratios")
```

Les odds ratios doivent être interprétés avec prudence. Ils indiquent des associations statistiques conditionnelles et non des relations explicatives directes. Les variables avec une p-value supérieure à **0,05** ne doivent pas être interprétées comme clairement associées au décrochage dans ce modèle. Les résultats suggèrent cependant que des variables comme le statut de débiteur, le paiement des frais de scolarité, le statut de boursier, l'âge à l'inscription et les variables académiques du deuxième semestre semblent associées au risque de décrochage.

Ces résultats sont cohérents avec la FAMD et le clustering : les profils les plus associés au décrochage sont également ceux qui présentent des fragilités académiques et socio-administratives.

# Recommandations décisionnelles

À partir de l'analyse, plusieurs recommandations peuvent être proposées :

1. **Suivi académique précoce** : surveiller rapidement les étudiants ayant peu d'unités approuvées ou des notes faibles dès le premier semestre.

2. **Repérage du profil à risque élevé** : accorder une attention particulière au cluster 1, qui présente la plus forte proportion de `Dropout` et les indicateurs académiques les plus fragiles.

3. **Accompagnement administratif et financier** : suivre les étudiants présentant des difficultés liées au statut de débiteur ou aux frais de scolarité non à jour.

4. **Lecture différenciée des profils** : distinguer le cluster 1, à risque élevé, du cluster 2, majoritaire et favorable.

5. **Utilisation de la typologie comme outil d'aide à la décision** : les profils peuvent servir à orienter des actions d'accompagnement, mais ils ne doivent pas remplacer une évaluation individuelle.

# Limites

Cette analyse est descriptive et exploratoire. Elle permet d'identifier des structures et des profils, mais elle n'établit pas de relations explicatives directes.

La première limite concerne l'inertie expliquée par la FAMD. Les deux premiers axes résument une partie seulement de l'information totale. Ils sont utiles pour l'interprétation, mais ne représentent pas toute la complexité du dataset.

La deuxième limite concerne le choix des variables actives. La FAMD principale est volontairement réduite à 11 variables actives afin de conserver une lecture lisible et précoce. Les variables du semestre 2 et les variables économiques restent supplémentaires, ce qui limite leur rôle dans la construction de l'espace factoriel.

La troisième limite concerne le choix du nombre de clusters. La solution à deux groupes est robuste, stable et lisible, mais elle donne une typologie moins détaillée qu'une segmentation plus fine. Les solutions `k = 3` ou `k = 6` peuvent servir de comparaisons exploratoires, sans remplacer la solution principale.

La quatrième limite concerne la projection factorielle partielle. Le plan 1-2 facilite la visualisation, mais il ne contient pas toute l'information disponible dans les données.

La cinquième limite concerne l'utilisation de `target`. Dans la FAMD, `target` est une variable supplémentaire ; elle ne construit pas les axes. Dans le clustering, elle sert à interpréter les groupes après leur formation.

Enfin, aucune validation externe sur une autre cohorte n'est disponible. Le modèle logistique complet est plus performant que le modèle précoce, mais il mobilise des variables plus tardives et répond donc à un usage différent.

# Conclusion

Ce projet a permis de construire un pipeline d'analyse statistique complet autour du dataset **Predict Students' Dropout and Academic Success**. Il combine analyse descriptive, FAMD, clustering et régression logistique complémentaire. Après préparation des données, l'analyse descriptive a montré que les variables académiques différencient fortement les statuts `Dropout`, `Enrolled` et `Graduate`.

La FAMD principale réduite a mis en évidence deux lectures principales. La Dimension 1 est surtout académique, associée aux notes et aux unités approuvées du premier semestre. La Dimension 2 complète cette lecture avec les évaluations, l'âge à l'inscription, la qualification précédente, la note d'admission et le régime jour/soir.

Le clustering sur les coordonnées FAMD a conduit à une solution principale **nb_axes = 2, k = 2**. Cette solution fournit deux profils interprétables : un profil à risque élevé de décrochage et un profil majoritaire favorable.

L'audit des zéros académiques indique que ces valeurs sont informatives et cohérentes lorsqu'une note nulle s'accompagne d'aucune unité approuvée. La régression logistique complémentaire compare un modèle précoce et un modèle complet : le second est plus performant, mais plus tardif. L'ensemble des résultats doit être lu avec prudence, car l'analyse reste exploratoire, mais il fournit une base claire pour une soutenance et pour des recommandations d'accompagnement ciblées.
